臺灣高等法院刑事判決　　　　　　　　93年度上訴字第2981號
　　上訴人
　　即被告　午○○
上列上訴人因偽造文書等案件，不服臺灣宜蘭地方法院93年度訴
字第204號，中華民國93年8月31日第一審判決 (起訴案號：臺灣
宜蘭地方法院檢察署92年度偵緝字第71號)，提起上訴，本院判
決如下：
    主  文
原判決撤銷。
午○○連續行使偽造私文書，足以生損害於他人，處有期徒刑壹
年陸月。
    事  實
一、午○○自民國八十八年六月二十日起，連續召集如附表所示
    之互助會（起迄時間、會金、會員人數均詳如附表所示），
    自任互助會會首，分別虛構如附表所示之會員，向附表所示
    之會員招攬互助會，且明知附表所示之得標人並未授權其以
    該等會員名義競標，竟意圖為自己不法之所有，並基於概括
    犯意，先後於附表所示之時間、地點，假冒附表所示之會員
    名義於空白紙張上書寫代表標金之數字競標互助會（另以言
    詞或紙張特徵表示係何會員所出具者），偽造依習慣或特約
    足以辨明係特定會員以所書數字為標息金額參加競標文義之
    標單競標，而分別以附表之標金得標，足以生損害於如附表
    所示被冒標之人，並冒標標單為詐術，持以對活會會員行使
    ，各致附表所示互助會之各活會會員陷於錯誤，誤以為係各
    附表得標人欄所示之會員得標，而分別交付附表所示金額之
    會款予午○○。嗣於九十年七月，午○○將附表所示之互助
    會停標，並逃匿無蹤，各活會員會員始知受騙，總計午○○
    以前開方式向各活會會員詐得共計新臺幣（下同）九百三十
    五萬二千六百元之款項。
二、案經辰○○、卯○○、戴智慧、丑○○、子○○、寅○○、
    甲○○、丁○○、丙○○、辛○○、己○○、癸○○、乙○
    、壬○○、未○○、張靜方、庚○○、申○○、戊○○、巳
    ○○訴由臺灣宜蘭地方法院檢察署檢察官偵查起訴。
    理  由
一、前揭犯罪事實，業據被告午○○於偵審中均坦承不諱，並據
    告訴人辰○○、卯○○、戴智慧、丑○○、子○○、寅○○
    、甲○○、丁○○、丙○○、辛○○、己○○、癸○○、乙○、壬○○、未○○、張靜方、庚○○、申○○、戊○○、
    巳○○於偵查及原審法院審理時指述甚詳，且經證人戴智慧
    、壬○○、職念一、楊寶月於原審法院審理時證述明確，復
    有盜標、冒標之名單、互助會單附卷可稽，核均與被告前開
    任意性自白之事實相符，堪信為真實。本件事證明確，被告
    詐欺犯行堪以認定，應依法論科。
二、被告上訴於本院另稱：壬○○、未○○等二人所餘之互助會
    僅共有之一會，其餘共有一會已得標而為死會，故二者相抵
    已無餘款可請求；戊○○雖參加二會，惟其中一會已得標為
    死會，兩會相抵所得之金額已不足；甲○○已由被告所郵寄
    之本票向本票簽發人取得全部金錢八萬元，而告訴人丙○○
    業已向其他死會會員以被告所郵寄之本票取得二萬元；綜前
    所述，實際上因此被告倒會所產生之數額並非如原審判決所
    認定之九百三十五萬二千六百元云云。惟查被告無論係以假
    會員名義標會或假冒實際會員之名冒標，其犯罪所得即係其
    該次冒標向活會會員所取得之金額，至於其所招之互助會倒
    會停標後，其以會首之身分應對活會會員負清償會款之責，
    及得向已得標會員收取會款，則係另一民事債務履行之問題
    。其中有活會會員因參與二會以上，且已標得一會，該會員
    主張其應給付之會款（已得標部分）與其應給付之會款（未
    得標部分）抵銷，因而會首亦不再對該會員負給付之義務，
    及會首已因對會員為部分給付，均係倒會後之民事法律關係
    ，並不影響被告原冒標所得之金額，因此，被告上開所辯其
    犯罪所得金額低於如事實欄所認之金額，即無足採。
三、按已得標之死會會員，依其與會首間之契約，無論何人得標
    ，均有按期繳交會款之義務，故會首冒名盜標，對於已得標
    之死會會員，並無詐欺可言。被告午○○假冒被冒標人名義
    簽寫標息金額競標，偽造依習慣或特約足以辨明係特定會員
    以所書數字為標金之標單私文書，持以冒標互助會，詐騙如
    附表所示之活會會員會款之犯行，核均係犯刑法第二百十六
    條、第二百十條、第二百二十條第一項行使偽造準私文書罪
    、同法第三百三十九條第一項之詐欺取財罪。其偽造文書之
    低度行為為行使之高度行為吸收，不另論罪。被告各次偽造
    標單冒標之行為均同時詐欺多數活會會員交付會款，為同種
    想像競合，其各次冒標行為均以一行使偽造準私文書及詐欺
    取財罪處斷。又被告連續行使偽造標單、冒標互助會、詐取
    活會會員會款之各次行使偽造準私文書及詐欺犯行，分別均
    時間緊接，犯意概括，所犯構成要件相同，依連續犯之規定
    ，分別以一連續行使偽造準私文書及連續詐欺取財罪論，並
    各加重其刑。又所犯連續行使偽造準私文書罪及連續詐欺取
    財罪間，有方法目的之牽連關係，從一重之連續行使偽造準
    私文書罪論處。被告偽造標單冒標附表二編號七所示己○○
    部分之犯行，雖未據檢察官起訴，然經檢察官於原審當庭追
    加起訴，且此部份事實與起訴論罪部份有連續犯之裁判上一
    罪之關係，為起訴效力所及，應併予審判。
四、原審對被告論罪科刑，固非無見。惟查原判決事實欄認被告
    犯罪所得為九百三十五萬二千六百元，理由又認係八百萬元
    以上，已有不符；且被告事後已與部分告訴人和解，清償部
    分會款，犯後亦坦承犯罪，態度良好，衡量其犯罪之一切情
    狀，原審量處有期徒刑二年六月，亦嫌失重，被告上訴請求
    從輕量刑，即非無理由，應由本院將原判決撤銷改判。爰審
    酌被告冒用他人名義加入會員，且冒標互助會，收取會款，
    對活會會員財產權侵害甚鉅，且詐欺所得金額不小，惟其前
    無前科記錄，此有本院被告全國前案紀錄表可按，其係因週
    轉失靈，一時失慮為本件犯行，犯後坦承犯行，態度良好，
    及其行為手段、動機、所生危害，及事後與部分告訴人和解
    等一切情狀，量處如主文第二項所示之刑。至被告所偽造之
    他人名義之標單均已遭其棄置而滅失，業經被告供陳在卷，
    無從宣告沒收，附此敘明。
據上論斷，應依刑事訴訟法第三百六十九條第一項前段、第三百
六十四條、第二百九十九條第一項前段，刑法第二百十六條、第
二百十條、第二百二十條第一項、第三百三十九條第一項、第五
十五條、第五十六條，罰金罰鍰提高標準條例第一條前段，判決
如主文。
本案經檢察官蔡薰慧到庭執行職務
中　　華　　民　　國　　94　　年　　1 　　月　　25　　日
                  刑事第十五庭審判長法  官  蔡永昌
                                    法  官  陳榮和
                                    法  官  蔡國在
以上正本證明與原本無異。
如不服本判決，應於收受送達後十日內向本院提出上訴書狀，其
未敘述上訴之理由者並得於提起上訴後十日內向本院補提理由書
（均須按他造當事人之人數附繕本）。
                                    書記官  耿鳳君
中　　華　　民　　國　　94　　年　　1 　　月　　25　　日
附錄：本案論罪科刑法條全文
中華民國刑法第二百一十六條
 (行使偽造變造或登載不實之文書罪)
行使第二百十條至第二百十五條之文書者，依偽造、變造文書或
登載不實
事項或使登載不實事項之規定處斷。
中華民國刑法第二百一十條
 (偽造變造私文書罪)
偽造、變造私文書，足以生損害於公眾或他人者，處五年以下有
期徒刑。
中華民國刑法第三百三十九條第一項
 (普通詐欺罪)
意圖為自己或第三人不法之所有，以詐術使人將本人或第三人之
物交付者
，處五年以下有期徒刑、拘役或科或併科一千元以下罰金。
以前項方法得財產上不法之利益或使第三人得之者，亦同。
前二項之未遂犯罰之。
附表一
會期為88年6月20日至90年9月20日，每會3萬元，內標制，連會
首共28會，開標地點宜蘭縣宜蘭市○○路148號之馥服飾精緻名
店。
編號    得標日期    得標人    標金    詐欺所得（活會會員
　　　　　　　　　　　　　　　　　　　交付會款總數）
一、    89.02.20
        (第9會)     廖榮源    0000    00000×（28-9+1）=
　　　　　　　　　  (假會員)　　　　　000000
0、    89.03.20
        (第10會)    黃秀惠    0000    00000×（28-10+2）=
                    (假會員)          000000
0、    89.04.20
        (第11會)    楊寶月    0000    00000×（28-11+3）=
                    (假會員)          000000
0、    89.08.20
        (第15會)    申○○    0000    00000×（28-15+4）=
                    (冒標)            000000
0、    89.12.20
        (第19會)    申○○    0000    00000×（28-19+5）=
                    (冒標)            000000
0、    90.02.20
        (第21會)    林五峰    0000    00000×（28-21+6）=
                    (假會員)          187200
附表二
會期為88年10月15日至91年1月10日，每會2萬元，內標制，連會
首共27會，開標地點宜蘭縣宜蘭市○○路148號之馥服飾精緻名
店。
編號    得標日期    得標人    標金    詐欺所得（活會會員
                                      交付會款總數）
一、    88.11.15
        (第2會)     陳阿菊    0000    00000×（27-2+1）＝
                   (假會員)           000000
0、    88.12.15
        (第3會)     陳鳳琴    0000    00000×（27-3+2)＝
                   (假會員)           000000
0、    89.03.15
        (第6會)     黃秀惠    0000    00000×（27-6+3）＝
                   (假會員)           000000
0、    89.04.15
        (第7會)     劉麗萍    0000    00000×（27-7+4）＝
                   (假會員)           000000
0、    89.06.15
        (第9會)     朱麗雲    0000    00000×（27-9+5）＝
                   (假會員)           000000
0、    90.02.15
        (第17會)    申○○    0000    00000×（27-17+6）=
                    (冒標)            000000
0、    90.06.15
        (第21會)    己○○    0000    00000×（27-21+7）=
                    (冒標)            195000
附表三
會期為89年2月25日起至91年2月25日止，每會2萬元，內標制，
連會首共25會，開標地點宜蘭縣宜蘭市○○路148號之馥服飾精
緻名店。
編號    得標日期    得標人    標金    詐欺所得（活會會員
                                      交付會款總數）
一、    89.03.25
        (第2會)     陳阿菊    0000    00000×（25-2+1）＝
                    (假會員)          000000
0、    89.04.25
        (第3會)     劉麗萍    0000    00000×（25-3+2)＝
                    (假會員)          000000
0、    89.07.25
        (第6會)     朱麗雲    0000    00000×（24-6+3）＝
                    (假會員)          000000
0、    89.08.25
        (第7會)     楊寶月    0000    00000×（24-7+4）＝
                    (假會員)          000000
0、    89.09.25
        (第8會)     黃秀惠    0000    00000×（24-8+5）＝
                    (假會員)          336000
附表四
會期為89年6月10日至91年5月10日，每會3萬元，內標制，連會
首共24會，開標地點宜蘭縣宜蘭市○○路148號之馥服飾精緻名
店。
編號    得標日期    得標人    標金    詐欺所得（活會會員
                                      交付會款總數）
一、    89.07.10
        (第2會)     游文賢    0000    00000×（24-2+1）＝
                    (假會員)          000000
0、    89.08.10
        (第3會)     胡炯勝    0000    00000×（24-3+2)＝
                    (假會員)          000000
0、    89.09.10
        (第4會)     陳阿珠    0000    00000×（24-4+3）＝
                    (假會員)          000000
0、    89.12.10
        (第7會)     黃秀惠    0000    00000×（24-7+4）＝
                    (假會員)          000000
0、    90.03.10
        (第10會)    申○○    0000    00000×（24-10+5）=
                    (冒標)            456000
附表五
會期為89年10月10日至90年12月10日，每會2萬元，內標制，連
會首共15會，開標地點宜蘭縣宜蘭市○○路148號之馥服飾精緻
名店。
編號     得標日期   得標人   標 金    詐欺所得 (活會會員
                                      交付會款總數)
一、    89.11.10
        (第2會)     職念0    0000    00000×（15-2+1）＝
                    (假會員)          000000
0、    89.11.28
        (第3會)     林素香    0000    00000×（15-3+2)＝
                    (假會員)          254800
附表六
會期為90年3月15日至91年3月15日，每會2萬元，內標制，連會
首共13會，開標地點宜蘭縣宜蘭市○○路148號之馥服飾精緻名
店。
編號    得標日期    得標人    標金    詐欺所得（活會會員
                                      交付會款總數）
一、    90.04.25
        (第2會)     黃秀惠    0000    00000×（13-2+1）＝
                    (假會員)          000000
0、    90.05.20
        (第3會)     林毓瑞    0000    00000×（13-3+2)＝
                    (假會員)          000000
0、    90.06.25
        (第4會)     朱美華    0000    00000×（13-4+3）＝
                    (假會員)          218400
